ACORDAO-COMPLETO-2339359

ACÓRDÃO 2936/2019 ATA 13/2019 - SEGUNDA CÂMARA

VISTO, relatado e discutido este processo em que se apreciam os pedidos de reexame interpostos contra o Acórdão 3217/2018-TCU-Segunda Câmara, pelo Tribunal Regional do Trabalho da 14ª Região/AC e RO e por Isabel Carla de Mello Moura Piacentini,
ACORDAM os Ministros do Tribunal de Contas da União, reunidos em Sessão da Segunda Câmara, ante as razões expostas pelo Relator, em
9.1. com fundamento no art. 48, caput e parágrafo único, da Lei nº 8.443/1992, conhecer dos presentes pedidos de reexame para, no mérito, dar-lhes provimento; e
9.2. determinar à Secretaria de Fiscalização de Pessoal (Sefip) que:
9.2.1. preencha o campo "Média da Remuneração (EC 41/2003) " do ato de aposentadoria em favor de Isabel Carla de Mello Moura Piacentini no sistema Sisac com a informação prestada pela unidade jurisdicionada nesta fase recursal;
9.2.2. complete a descrição do fundamento legal da aposentadoria no ato de aposentadoria em favor de Isabel Carla de Mello Moura Piacentini, para também constar a regra de cálculo prevista pelo art. 40, § 3º, da Constituição Federal, com a redação dada pela Emenda Constitucional 41/2003, c/c art. 1º da Lei 10.887/2004;
9.3. dar ciência desta deliberação aos recorrentes.

Pedidos de reexame interpostos contra acórdão que considerou ilegal o ato de concessão de aposentadoria da recorrente e proferiu determinações ao Tribunal Regional do Trabalho da 14ª Região/AC e RO.

Segunda Câmara

3. Interessados/Responsáveis/Recorrentes:
3.1. Interessado: Isabel Carla de Mello Moura Piacentini (XXX.100.102-XX).
3.2. Recorrentes: Tribunal Regional do Trabalho da 14ª Região/AC e RO (03.326.815/0001-53); Isabel Carla de Mello Moura Piacentini (XXX.100.102-XX).

13.1. Ministros presentes: Ana Arraes (Presidente), Augusto Nardes (Relator), Aroldo Cedraz e Raimundo Carreiro.
13.2. Ministros-Substitutos presentes: Marcos Bemquerer Costa e André Luís de Carvalho.

ACORDAO-COMPLETO-2357150

Acórdão 9867/2019 - Segunda Câmara

AUGUSTO NARDES

Ministro José Mucio Monteiro.

Transcrevo a seguir, com os ajustes de forma pertinentes, a instrução elaborada no âmbito da Secretaria de Recursos (peça 20) , cujo encaminhamento teve a anuência de seu corpo diretivo (peças 21 e 22) , além do Ministério Público (peça 23) :
INTRODUÇÃO
1.	Trata-se de Pedidos de Reexame interpostos pelo Tribunal Regional do Trabalho da 14ª Região/AC e RO (R001 - peça 11) e por Isabel Carla de Mello Moura Piacentini (R002 - peça 18) contra o Acórdão 3217/2018-TCU-Segunda Câmara (peça 6) .
1.1.	A deliberação recorrida apresenta o seguinte teor:
9.1. considerar ilegal o ato de concessão de aposentadoria a Isabel Carla de Mello Moura Piacentini, recusando o registro; 
9.2. dispensar o ressarcimento das quantias indevidamente recebidas de boa-fé pela inativa; 
9.3. determinar ao Tribunal Regional do Trabalho da 14ª Região/AC e RO que adote medidas para: 
9.3.1. dar ciência, no prazo de 15 (quinze) dias, do inteiro teor desta deliberação à aposentada, alertando-a de que o efeito suspensivo proveniente da interposição de eventuais recursos perante o TCU não a exime da devolução dos valores percebidos indevidamente após a respectiva notificação, caso esses não sejam providos; 
9.3.2. fazer cessar, no prazo de 15 (quinze) dias, o pagamento decorrente do ato considerado ilegal, sob pena de responsabilidade solidária da autoridade administrativa omissa; 
9.3.3. encaminhar ao TCU, no prazo de 30 (trinta) dias contados da ciência da decisão, documento apto a comprovar que a interessada teve conhecimento do acórdão; 
9.4. esclarecer à unidade jurisdicionada que a concessão considerada ilegal poderá prosperar, mediante emissão de novo ato livre da irregularidade apontada; 
9.5. determinar à Sefip que monitore o cumprimento da determinação relativa à cessação de pagamentos decorrentes da concessão considerada ilegal, representando ao Tribunal em caso de não atendimento.
HISTÓRICO
2.	Trata-se de processo de aposentadoria que considerou ilegal o ato de aposentadoria de Isabel Carla De Mello Moura Piacentini no cargo de Juiz do Trabalho Titular do Tribunal Regional do Trabalho da 14ª Região/AC e RO (TRT-14) .
2.1.	Como o ato concessório foi publicado em 14/7/2017, ou seja, após o advento da Emenda Constitucional 41/2003, os proventos deveriam ter sido calculados com base na média das remunerações utilizadas como base para as contribuições, conforme estabelece o art. 40, § 3º, da Constituição Federal, com redação dada pela Emenda Constitucional 41/2003, c/c art. 1º da Lei 10.887/2004 e reajustados com base no disposto do art. 40, § 8º, da Constituição Federal, com redação dada pela Emenda Constitucional 41/2003, c/c art. 15 da Lei 10.887/2004.
2.2.	No entanto, os proventos constantes no ato submetido a registro foram calculados com base na remuneração do cargo em que se deu a aposentadoria. 
EXAME DE ADMISSIBILIDADE
3.	Reitera-se o exame preliminar de admissibilidade (peça 12) , ratificado à peça 15, pelo Relator, Ministro Augusto Nardes, que entendeu pelo conhecimento do recurso interposto pelo Tribunal Regional do Trabalho da 14ª Região/ac e RO, nos termos do art. 48 da Lei 8.443/1992, c/c os arts. 285 e 286, parágrafo único, do Regimento Interno do TCU, suspendendo-se os efeitos dos itens 9.1 e 9.3.2 do Acórdão 3217/2018-TCU-Segunda Câmara.
3.1.	Registra-se que o recurso interposto por Isabel Carla de Mello Moura Piacentini também reúne condições de ser conhecido por este Tribunal, por preencher os requisitos de admissibilidade inerentes à espécie recursal, nos termos do art. 48 da Lei 8.443/1992, c/c os arts. 285 e 286, parágrafo único, do RI/TCU.
EXAME DE MÉRITO
4.	Delimitação
4.1.	Constitui objeto do presente recurso definir se os proventos da magistrada estão corretos.
5.	Dos proventos da magistrada
5.1.	O Presidente do Tribunal Regional do Trabalho da 14ª Região/AC e RO defende no recurso que o ato de aposentadoria da magistrada Isabel Carla de Mello Moura Piacentini encontra-se regular e em conformidade com o entendimento desta Corte Superior de Contas, havendo mero equívoco material no tocante ao número da Portaria concessória do benefício, mas sem erro nos cálculos. Para tanto, aduz os seguintes argumentos:
	a) atesta a Declaração de Tempo de Serviço/Contribuição 105/2017 que a magistrada possui 11.184 dias de tempo de serviço/contribuição, que convertidos totalizam 30 trinta anos, 7 meses e 24 dias, de modo que, no tocante à proporcionalidade, aplicou-se ao caso em tela a fração de 30/30;
	b) tratando-se de aposentadoria compulsória decorrente de aplicação de penalidade, firmou-se entendimento no sentido de que o cálculo dos proventos não poderia ser feito com base no subsídio do cargo de magistrado, afastando-se a paridade como critério de reajuste, devendo o reajustamento do benefício observar o § 8° do art. 40 da Constituição Federal e o art. 15 da Lei 10.887/2004;
	c) o entendimento administrativo levou em consideração o Acórdão 5230/2017-TCU-Primeira Câmara, no sentido da aplicação da média aritmética e da impossibilidade de aplicação de paridade em aposentadoria compulsória com proventos proporcionais ao tempo de serviço, decorrente de penalidade;
	d) ainda que a magistrada preenchesse todos os requisitos exigidos no inciso III do art. 3° da EC 47/2005, não haveria que se falar em aplicação do referido regramento e, via de consequência, em paridade e integralidade, uma vez que o fundamento da aposentadoria corresponde à aplicação da pena disciplinar prevista no art. 42, inciso V, da Lei Complementar 35/1979, de modo que para o cálculo dos proventos determinou-se a aplicação da regra contida no art. 40 da Constituição Federal, com a redação dada a partir da Emenda Constitucional 41/2003;
	e) nos autos do processo administrativo PROAD 22402/2017 restou estabelecido que os proventos da aposentadoria da magistrada deveriam ser calculados com base na média aritmética simples das remunerações e reajustados nos termos do § 8º do art. 40 da Constituição Federal (transcreve trecho de Despacho da Presidência e Portaria GP 1608/2017) ;
	f) de acordo com o demonstrativo "Resumo dos Cálculos", tem-se que a média-aritmética da magistrada resultou em R$ 36.386,45. No entanto, o referido valor foi limitado ao subsídio recebido na atividade, nos termos do § 5° do art. 1° da Lei 10.887/2004, segundo o qual "os proventos, calculados de acordo com o caput deste artigo, por ocasião de sua concessão, não poderão ser inferiores ao valor do salário-mínimo nem exceder a remuneração do respectivo servidor no cargo efetivo em que se deu a aposentadoria";
	g) em análise ao Formulário de Concessão de Aposentadoria, evidencia-se apenas a ausência de informações relacionadas à sistemática de cálculo adotada no caso vertente, tendo a unidade responsável se limitado a informar à proporcionalidade atribuída à aposentadoria, além de incorrer em mero equívoco material no tocante ao número da Portaria concessória do benefício, o que já teria sido regularizado.
5.2.	De modo semelhante, a magistrada aposentada Isabel Carla de Mello Moura Piacentini defende que os parâmetros de cálculos relativos à sua aposentadoria compulsória foram corretos, havendo apenas equívoco da Diretoria de Serviços de Controle Interno e Auditoria do TRT-14ª Região, particularmente no preenchimento de formulários próprios que não demonstraram fielmente a sistemática de cálculos de proventos de aposentadoria da recorrente.
	Análise
5.3.	De início, cabe rememorar que Isabel Carla de Mello Moura Piacentini foi aposentada com fundamento no art. 42, inciso V, da Loman, cujo teor transcreve-se a seguir:
Art. 42 - São penas disciplinares:
 (...)	
V - aposentadoria compulsória com vencimentos proporcionais ao tempo de serviço;
5.4.	O referido dispositivo legal se presta a apontar a moldura e respectivos requisitos que devem ser observados para permitir a inativação de magistrados, em caso de penalidade. No entanto, a forma de cálculo deve seguir a regra estabelecida na Constituição, após o advento da Emenda Constitucional 41/2003. Nesse contexto, é pertinente transcrever os comandos constitucionais pertinentes (grifado) :
Art. 40. Aos servidores titulares de cargos efetivos da União, dos Estados, do Distrito Federal e dos Municípios, incluídas suas autarquias e fundações, é assegurado regime de previdência de caráter contributivo e solidário, mediante contribuição do respectivo ente público, dos servidores ativos e inativos e dos pensionistas, observados critérios que preservem o equilíbrio financeiro e atuarial e o disposto neste artigo. (Redação dada pela Emenda Constitucional 41, 19/12/2003) 
§ 1º Os servidores abrangidos pelo regime de previdência de que trata este artigo serão aposentados, calculados os seus proventos a partir dos valores fixados na forma dos §§ 3º e 17: (Redação dada pela Emenda Constitucional nº 41, 19/12/2003) 
§ 3º Para o cálculo dos proventos de aposentadoria, por ocasião da sua concessão, serão consideradas as remunerações utilizadas como base para as contribuições do servidor aos regimes de previdência de que tratam este artigo e o art. 201, na forma da lei.
 (...) 
§ 17. Todos os valores de remuneração considerados para o cálculo do benefício previsto no § 3° serão devidamente atualizados, na forma da lei. 
5.5.	A lei mencionada pelos dispositivos constitucionais apresentados é a 10.887/2004 e o teor do art. 1º elucida a questão (grifado) :
Art. 1º No cálculo dos proventos de aposentadoria dos servidores titulares de cargo efetivo de qualquer dos Poderes da União, dos Estados, do Distrito Federal e dos Municípios, incluídas suas autarquias e fundações, previsto no § 3º do art. 40 da Constituição Federal e no art. 2º da Emenda Constitucional no 41, de 19 de dezembro de 2003, será considerada a média aritmética simples das maiores remunerações, utilizadas como base para as contribuições do servidor aos regimes de previdência a que esteve vinculado, correspondentes a 80% (oitenta por cento) de todo o período contributivo desde a competência de julho de 1994 ou desde o início da contribuição, se posterior àquela competência. 
5.6.	Conforme se extrai do trecho transcrito, a regra de cálculo para os proventos de aposentadoria passou a ser a que prevê o computo do benefício pela média das 80% maiores remunerações de todo o período contributivo após 1994 ou desde o início da contribuição, se posterior à mencionada competência. Ademais, a partir do cálculo inicial dos proventos, estes passam a ser reajustados de acordo com os mesmos índices de reajustes concedidos ao Regime Geral da Previdência Social, nos termos do § 1º do já citado art. 1º (grifado) :
§ 1º As remunerações consideradas no cálculo do valor inicial dos proventos terão os seus valores atualizados mês a mês de acordo com a variação integral do índice fixado para a atualização dos salários-de-contribuição considerados no cálculo dos benefícios do regime geral de previdência social. 
5.7.	Compulsando a documentação anexada ao recurso pelo TRT-14ª Região, verifica-se a existência, além do mapa do tempo de serviço/contribuição (peça 11, p. 22-25) , da Portaria GP 1608, de 28/8/2017, por meio da qual há o detalhamento da forma de cálculo dos proventos da magistrada, diante da aplicação da sanção de aposentadoria pelo CNJ (peça 11, p. 36) [grifado]:
ESTABELECER os parâmetros de cálculos relativos à aposentadoria compulsória com proventos proporcionais a 30/30  (trinta, trinta avos) da Exma. Juíza do Trabalho Isabel Carla de Mello Moura Piacentini, com base na média aritmética simples das remunerações de contribuição de que trata o art. 40, §§1°, 3° e 17 da Constituição Federal, com redação dada pela EC n. 41/2003, c/c arts. 1° e 5° da Lei n° 10.887/2004, fixando o reajuste dos proventos na mesma data e índice que se der o reajuste dos benefícios do regime geral de previdência social, de acordo com o disposto no art. 40, § 8°, da Constituição Federal, com redação dada pela EC n. 41/2003, c/c art. 15 da Lei n° 10.887/2004, com efeitos a contar de 14-7-2017.
5.8.	Ademais, observa-se nos autos o "Demonstrativo Cálculo da Média Aritmética" (peça 11, p. 38-41) , em que constam os salários de contribuição da magistrada no período de julho de 1994 a junho de 2017, com a atualização segundo os índices da Portaria MF 358, de 20/7/2017.
5.9.	Em seguida, foi elaborado um quadro-resumo dos cálculos (peça 11, p. 42) , segundo o qual a média aritmética simples das 80% maiores remunerações perfazia o valor de R$ 36.386,45, enquanto a remuneração no cargo efetivo na ativa correspondia a R$ 28.947,55.
5.10.	Como a média das remunerações ficou superior à remuneração da atividade, adotou-se esta no lugar daquela, para fins de fixação do valor de proventos, conforme determina o § 5º do art. 1º da Lei 10.887/2004, que dispõe:
§ 5º Os proventos, calculados de acordo com o caput deste artigo, por ocasião de sua concessão, não poderão ser inferiores ao valor do salário-mínimo nem exceder a remuneração do respectivo servidor no cargo efetivo em que se deu a aposentadoria.
5.11.	Considerando o exposto e tendo em vista que, no caso concreto, a concessão de aposentadoria a Isabel Carla de Mello Moura Piacentini se deu com proventos proporcionais a 30/30, com base no cálculo pela média das remunerações da magistrada, limitada ao valor da remuneração do cargo na ativa, e ainda com a atualização segundo os mesmos índices concedidos ao RGPS, o ato em epígrafe reúne condições para receber a chancela da legalidade.
CONCLUSÃO
6.	Da análise anterior, e tendo por base a documentação juntada nesta fase recursal, conclui-se que os proventos da magistrada Isabel Carla de Mello Moura Piacentini estão corretos.
6.1.	Com base nessa conclusão, propõe-se o provimento do recurso.
PROPOSTA DE ENCAMINHAMENTO
7.	Ante o exposto, submetem-se os autos à consideração superior, propondo-se, com fundamento no art. 48 da Lei 8.443/1992 c/c os artigos 285 e 286, parágrafo único, do RI/TCU:
	a) conhecer dos recursos interpostos pelo Tribunal Regional do Trabalho da 14ª Região/AC e RO e por Isabel Carla de Mello Moura Piacentini, para, no mérito, dar-lhes provimento, julgando-se legal a aposentadoria de Isabel Carla de Mello Moura Piacentini, com determinação de registro do ato concessório; e
	b) dar ciência do acórdão que for prolatado aos recorrentes e aos demais interessados, ressaltando-se que o relatório e o voto que o acompanharem podem ser consultados no endereço www.tcu.gov.br/acordaos, no dia seguinte ao de sua oficialização.
É o relatório.

Heraldo Fróes Ramos - OAB/RO nº 977.

Procurador Sergio Ricardo Costa Caribé.

PESSOAL. APOSENTADORIA. ATO CONSIDERADO ILEGAL. PEDIDO DE REEXAME. CONHECIMENTO. PROVENTOS CALCULADOS CORRETAMENTE. ARGUMENTOS SUFICIENTES PARA ALTERAÇÃO DE ACÓRDÃO. PROVIMENTO.

APOSENTADORIA (APOS)

Secretaria de Recursos (SERUR); Secretaria de Fiscalização de Pessoal (SEFIP).

Aprecio os pedidos de reexame interpostos contra o Acórdão 3217/2018-TCU-Segunda Câmara (peça 6) pelo Tribunal Regional do Trabalho da 14ª Região/AC e RO (peça 11) e por Isabel Carla de Mello Moura Piacentini (peça 18) .
Posiciono-me em conformidade com o entendimento da Secretaria de Recursos (Serur) e do Ministério público no sentido de dar provimento aos recursos, pelos motivos que exponho a seguir.
Verifico que, de fato, a concessão de aposentadoria a Isabel Carla de Mello Moura Piacentini se deu com proventos proporcionais a 30/30, com base no cálculo pela média das remunerações da recorrente, limitada ao valor da remuneração do cargo na ativa e ainda com a atualização segundo os mesmos índices concedidos ao RGPS.
Desse modo, não há que se falar em equívoco do cálculo em questão, uma vez que os proventos da recorrente foram calculados seguindo firmemente o previsto na legislação pátria, como fundamenta minuciosamente o parecer da Serur.
Em relação ao parecer do Ministério público, também acompanho sua proposta adicional para que, além de considerar o ato em questão legal, seja determinado à Secretaria de Fiscalização de Pessoal deste Tribunal que preencha o campo "Média da Remuneração (EC 41/2003) " do ato no sistema Sisac com a informação prestada pela unidade jurisdicionada nesta fase recursal e complete a descrição do fundamento legal da aposentadoria no ato, para também constar a regra de cálculo prevista no pelo art. 40, § 3º, da Constituição Federal, com redação dada pela Emenda Constitucional 41/2003, c/c art. 1º da Lei 10.887/2004.
Ante as razões expostas, VOTO no sentido de que seja dado provimento a estes pedidos de reexame, nos termos do acórdão que ora submeto à apreciação deste Colegiado.
TCU, Sala das Sessões Ministro Luciano Brandão Alves de Souza, em 30 de abril de 2019.
Ministro JOÃO AUGUSTO RIBEIRO NARDES 
Relator